臺灣屏東地方法院民事判決　　　　　　　 99年度訴字第367號
原　　　告　潘連櫻
訴訟代理人　潘文鑑
被　　　告　台新國際商業銀行股份有限公司
法定代理人　吳清文
訴訟代理人　劉志賢
　　　　　　張明賢
上列當事人間債務人異議之訴事件，本院於民國99年12月23日言
詞辯論終結，判決如下：
    主  文
臺灣屏東地方法院九十八年度執字第三五○八四號執行事件對原
告財產所為之執行程序應予撤銷。
訴訟費用由被告負擔。
    事  實  及  理  由
一、原告起訴主張：被繼承人潘文眾於84年9 月8 日死亡時，原
    告不知有保證債務存在，且亦未自被繼承人處繼承任何遺產
    ，又因伊不識字，對於被繼承人潘文眾死亡後所送達原告之
    相關文件不知其意思。另否認於97年1 月間有與被告協議清
    償債務，該系爭協議書非伊簽名、蓋章，伊亦不知有協議之
    事實。原告繼續履行繼承保證債務顯失公平，為此對債權人
    提起異議之訴等語，並聲明：(一)本院98年度司執字第35084
    號強制執行程序應予撤銷。(二)訴訟費用由被告負擔。
二、被告則以：
  (一)按民法繼承編施行法第1 之3 條第1 項規定：「繼承在民法
    繼承編中華民國98年5 月22日修正施行前開始，繼承人未逾
    修正施行前為限定繼承之法定期間且未為概括繼承之表示或
    拋棄繼承者，自修正施行之日起，適用修正後民法第1148、
    第1153條至第1163條之規定。」，訴外人潘世煌邀被繼承人
    潘文眾及被繼承人潘萬益為連帶保證人，於84年3 月間，提
    供不動產為擔保，向被告申貸房屋借款新臺幣（下同）300
    萬元。惟訴外人潘世煌及被繼承人潘文眾及被繼承人潘萬益
    未依約償還上述借款本息，被告遂對訴外人潘世煌執行擔保
    品，惟於91年6 月受償2,489,600 元，其餘債務均未受償，
    計尚有不足額6,657,470 元及自91年5 月15日起至清償日止
    ，按年息百分之9.75% 計算之利息，及以年息百分之20 加
    計之違約金等債權未獲清償。本案被繼承人潘文眾於84年9
    月8 日死亡，而原告為被繼承人潘文眾之母親，於被繼承人
    潘文眾死亡後原告未於法定期間內聲明限定繼承或拋棄繼承
    ，其顯已逾民法繼承編修正施行前為限定或拋棄繼承之法定
    期間，自無適用修正後民法第1118條、第1153條規定之餘地
    ，而仍應適用修正前民法第1148條、第1153條之規定，自應
    負概括繼承之連帶清償責任。
  (二)又被告對原告取得其繼承被繼承人之保證債務執行名義後，
    遂於96年11月8 日對原告名下所有坐落屏東縣萬巒鄉○○段
    391 之2 地號（持分2 分之1 ）之不動產聲請強制執行。嗣
    原告為免上述動產遭被告拍賣，遂與被告協議以120 萬元分
    期償還，其中先償還頭款3 萬元，餘117 萬元以234 期每月
    （期）清償5,000 元方式免息分期償還，繳清欠款後即免除
    其繼承保證債務責任。嗣因原告未依約履行，被告遂於98年
    10月21日對原告上開土地及地上未辦保存登記建物屏東縣萬
    巒鄉○○村○○路2-4 號之房屋第二次聲請強制執行。另查
    原告前與被告協議清償還款條件，已因債務承擔而為被告之
    債務人，顯尚有償還債務之能力及意願，由其承受繼承之保
    證債務並不影響其生存權及人格發展。故原告履行本案被繼
    承人潘萬益及潘文眾之繼承債務，無顯失公平之情形，不符
    合民法繼承編施行法第1 之3 條第2 項規定。
  (三)再者原告前為免名下不動產遭被告執行求償，遂與被告協議
    以上述分期償還條件清償，並簽立協議書為憑。現為逃避債
    務責任竟否認與被告有上述債務協償之情形，並由訴外人潘
    世煌證稱協議書內容係其盜刻並盜蓋母親印章，並冒用其身
    分證影本為證明文件與被告簽署協議書之行為，原告不知情
    。惟倘如訴外人潘世煌所言，則原告名下不動產遭被告第一
    次查封拍賣時，嗣後又為被告撤回強制執行，期間之變化，
    焉有不知撤封原因之道理，故其抗辯顯不可採。
  (四)另查被告對被繼承人潘文眾之支付命令暨確定證明書之執行
    名義效力及於原告，而原告復未能證明其有何消滅或妨礙債
    權人請求之事由或有非執行名義效力所及之情形，縱原告未
    自被繼承人潘文眾處受有任何遺產，亦不得提起債務人異議
    之訴，撤銷本件執行程序等語置辯，並聲明：(一)原告之訴駁
    回。(二)訴訟費用由原告負擔。
三、按97年1 月2 日修正公布之民法第1148條規定：「繼承人自
    繼承開始時，除本法另有規定外，承受被繼承人財產上之一
    切權利、義務。但權利、義務專屬於被繼承人本身者，不在
    此限。繼承人對於繼承開始後，始發生代負履行責任之保證
    契約債務，以因繼承所得之遺產為限，負清償責任。」。次
    按98年12月30日修正公布之民法繼承編施行法第1 條之2 第
    1 項規定：「繼承在民法繼承編97年1 月4 日前開始，繼承
    人對於繼承開始後，始發生代負履行責任之保證契約債務，
    由其繼續履行債務顯失公平者，得以所得遺產為限，負清償
    責任。」。是則繼承如發生97年1 月4 日前，而繼承人對於
    繼承開始後始發生代負履行責任之保證契約債務，如由其繼
    續履行債務顯失公平者，得以所得遺產為限，負清償責任。
    再者，保證者，謂當事人約定，一方於他方之債務人不履行
    債務時，由其代負履行責任之契約，民法第739 條定有明文
    。至於所謂連帶保證債務，不過保證人喪失先訴及檢索抗辯
    權，仍不失為保證債務之一種（最高法院44年臺上字第282
    號、第1182號判例可資參照），故連帶保證債務仍為保證債
    務之一種，則民法第1148條第2 項所指「代負履行責任之保
    證契約」，自亦應包含連帶保證債務。另民法第1148條第2
    項立理由謂：「被繼承人之保證契約債務，與被繼承人之一
    般債務相同，均為繼承之標的，其保證債務如於被繼承人生
    前即已發生代負履行責任，則被繼承人死亡時，其繼承人除
    主張限定繼承或拋棄繼承外，應依第一項規定概括承受；至
    於被繼承人死亡後始發生代負履行之保證契約債務，雖亦為
    繼承之標的，惟因係於被繼承人死亡後始發生，繼承人於繼
    承時無法預知，以致不能確實主張權益，故不宜由繼承人負
    無限制的清償責任，爰增訂第二項規定，明定繼承人對於繼
    承開始後始發生代負履行責任之保證契約債務，僅以所遺產
    為限，負清償責任．．」，即被繼承人死亡後始發生之保證
    契約債務，此為繼承人於繼承時所無法預知，以致不能正確
    主張其權益，不宜由繼承人負無限制之清償責任，乃規定以
    因繼承所得之遺產為限，負清償責任，是其所著重者，仍在
    繼承之消極財產是否超過積極財，故判斷上開民法繼承編施
    行法第1 條之2 第1 項規定之由繼承人繼續履行債務是否「
    顯失公平」，亦應以該繼承因繼承所得之財產，與其所負債
    務衡平考量判斷。
四、經查：
  (一)本件被告以原告為訴外人潘文眾之繼承人，就上開連帶保證
    債務，向本院聲請支付命令，經本院於96年9 月4 日以96年
    度促字第20934 號支付命令核發並於96年10月8 日確定在案
    。又被告以上開確定支付命令為執行名義，聲請對原告所有
    坐落屏東縣萬巒鄉○○段391 之2 地號土地及其上門牌號碼
    為屏東縣萬巒鄉○○路2 之4 號未辦保存登記之加強磚造平
    房為強制執行，現正於拍賣中，強制執行程序尚未終結等情
    ，為兩造所不爭執，且有卷存96年度促字第20934 號支付命
    令、支付命令確定證明書、拍賣公告等在卷可稽，應可信為
    真實。
  (二)又本件於84年3 月13日訴外人潘世煌，以訴外人潘萬益、潘
    文眾為連帶保證人向大安商業銀行股份有限公司（下稱：大
    安商業銀行）借款300 萬元，嗣大安商業銀行股份有公司與
    原告合併，以原告為存續公司，大安商業銀行為消滅公司。
    又訴外人潘文眾於84年9 月8 日死亡，上開連帶債務經大安
    商業銀行對訴外人潘文眾聲請核發支付命令，經本院於86年
    9 月12日以86年度促字第11312 號支付命令核發在案等情，
    已為兩造所不爭執，並有卷存借據、財政部90年12月31日台
    財融(二)字第0900015135號函、個人基本資料查詢結果、本院
    86年度促字第11312 號支付命令可稽，亦可信為真實。是則
    本件原告繼承被繼承人潘文眾之連帶保證債務係發生97 年1
    月4 日前（即被繼承人潘文眾死亡時之84年9 月8 日），而
    該連帶保證債務發生代負履行責任係於原告繼承開始後之86
    年9 月12日始發生（即本院核發被繼承人潘文眾支付命令時
    ），故依上開說明，應有98年12月30日修正公布之民法繼承
    編施行法第1 條之2 第1 項之適用。
  (三)被繼承人潘文眾並無遺產，有卷存財政部臺灣南區國稅局潮
    州稽徵所99年9 月6 日南區國稅潮州四字第09900015411 號
    函附財產資料歸屬資料可查，而本件原告所應負被繼承人潘
    文眾之連帶保證債務，不含利息即已高達1,851,483 元（見
    上開96度促字第20934 號支付命令），如此高額之保證責任
    債務若於潘文眾生前即發生，原告於潘文眾死亡後，當得主
    張限定繼承或拋棄繼承，避免以其固有財產負繼承之無限責
    任，致影響其生存權及財產權。惟此代負履行之保證契約債
    務於潘文眾死亡後始發生，原告於繼承時無法預知，以致不
    能及時主張限定繼承或拋棄繼承，強令原告須以自身努力所
    獲得之財產繼續清償，嚴重影響原告之生存權及財產權而顯
    失公平，故本件應認由原告繼續履行上開連帶保證債務，顯
    失公平，原告得主張以所得遺產為限，負清償責任。
五、末按執行名義成立後，如有消滅或妨礙債權人請求之事由發
    生，債務人得於強制執行程序終結前，向執行法院對債權人
    提起異議之訴，強制執行法第14條第1 項前段定有明文。本
    件原告並未繼承潘文眾任何遺產，已如上所述，依上開民法
    第1148條第2 項、民法繼承編施行法第1 條之2 第1 項之規
    定，原告自無庸以其自有財產清償上開繼承之連帶保證債務
    ，是被告自不得再為請求，而有消滅債權人請求之事由發生
    之情形，原告主張本院98度司執字第35084 號強制執行程序
    應予撤銷，即屬有據，應予准許。
六、本件事實已臻明確，兩造其餘攻擊或防禦之方法，經核於判
    決結果無何影響，爰不一一論述，附此敘明。
七、據上論結，本件原告之訴為有理由，依民事訴訟法第78條，
    判決如主文。
中    華    民    國   100    年    1     月    6     日
            民事第一庭        法  官  曾吉雄
正本係照原本作成。
如不服本判決，應於收受送達後20日內，向本院提出上訴狀（須
按他造當事人之人數附繕本）。
中    華    民    國   100    年    1     月    6     日
                              書記官  許倬維